【裁判字號】    97,上易,1005
【裁判日期】    980310
【裁判案由】    清償借款
【裁判全文】
臺灣高等法院民事判決                97年度上易字第1005號
上  訴  人  乙○○
            甲○○（原名陳茂營）
上列當事人間請求清償借款事件，兩造對於中華民國97年10月17
日臺灣新竹地方法院97年度訴字第191號第一審判決各自提起上
訴，本院於98年2月24日言詞辯論終結，判決如下：
    主      文
原判決關於(一)命上訴人甲○○給付自民國九十七年四月二十四日
至同年五月二十三日止之遲延利息部分；及(二)駁回上訴人乙○○
後開第三項之訴部分，與該部分假執行之聲請，暨訴訟費用之裁
判均廢棄。
上開(一)廢棄部分，上訴人乙○○在第一審之訴及假執行之聲請均
駁回。
上訴人甲○○應再給付上訴人乙○○新台幣伍拾萬元，及自民國
九十七年五月二十四日起至清償日止，按年息百分之五計算之利
息。
兩造其餘之上訴均駁回。
第一、二審訴訟費用由上訴人甲○○負擔。
    事實及理由
一、上訴人乙○○（下稱乙○○）起訴主張：上訴人甲○○（下
    稱甲○○）係伊胞弟，於民國（下同）89年12月間、91年5
    月23日分別向伊借款新台幣（下同）100萬元、50萬元，共
    計150萬元，並未約定返還期限。詎伊多次向甲○○催討，
    均置之不理。爰依消費借貸之法律關係，求為命甲○○給付
    伊150萬元及自起訴狀繕本送達翌日（即97年4月24日）起算
    法定遲延利息之判決。原審判命甲○○應給付乙○○100萬
    元本息，並駁回乙○○其餘之請求；兩造各對其敗訴部分，
    提起上訴。乙○○於本院上訴及答辯聲明：(一)原判決關於駁
    回伊後開第2項之訴部分廢棄。(二)甲○○應再給付伊50萬元
    ，及自97年4月24日（即起訴狀繕本送達翌日）起至清償日
    止之法定遲延利息。(三)駁回對造之上訴。
二、甲○○（原名「陳茂營」，見本院卷第20頁姓名更改資料查
    詢）則以：乙○○曾以其所有門牌為台北縣三重市○○○路
    16之1號房屋（含基地應有部分，下稱系爭房地）設定抵押
    貸款150萬元借予伊蓋屋使用，惟伊並未另向乙○○再借系
    爭150萬元等語，資為抗辯。並於本院上訴及答辯聲明：(一)
    原判決不利於伊之部分廢棄。(二)上開廢棄部分，乙○○在第
    一審之訴及假執行聲請均駁回。(三)駁回對造之上訴。
三、查，乙○○與甲○○為姊弟關係，乙○○以其所有系爭房地
    抵押貸款150萬元予甲○○等情，有卷附土地及建物登記謄
    本可憑（見原審卷第33至36頁），並為甲○○所自陳（見原
    審卷第19頁反面、第63頁），堪信為真。
四、本件應審究者為兩造間有無系爭借款150萬元契約存在？
(一)、按消費借貸者，謂當事人一方移轉金錢或其他代替物之所有
    權於他方，而約定他方以種類、品質、數量相同之物返還之
    契約，民法第474條第1項定有明文。且，消費借貸為要物契
    約，須以金錢或其他代替物之交付為構成要件，如對於交付
    之事實有爭執，固應由主張已交付之貸與人負舉證責任；惟
    證明應證事實之證據資料，並不以可直接單獨證明之直接證
    據為限；凡先綜合其他情狀，證明某事實，再由某事實為推
    理的證明應證事實，該證明某事實之間接證據，亦包括在內
    （最高法院81年度台上字第1388號判決意旨參照）。再，當
    事人於別一訴訟，所為不利於己之陳述，雖未可與民事訴訟
    法第279條第1項所謂之自認同視，然亦為證據原因。若經法
    院審究係與實際情形相符，並經對造予以援用者，非不得以
    為裁判之基礎（最高法院77年度台上字第642號判決意旨參
    照）。
(二)、經查，乙○○與甲○○為姊弟，甲○○於89年12月間向乙○
    ○借款100萬元，乙○○並交付其配偶魏宗禧所簽發到期日
    為89年12月11日、同年月12日之面額各為50萬元支票2紙（
    計100萬元，下稱系爭支票），並經茂陞水電工程有限公司
    （其公司負責人為甲○○，下稱茂陞公司）提示兌領；乙○
    ○另於91年5月2日提領現金50萬元予甲○○等情，有卷附中
    國信託商業銀行股份有限公司97年5月28日中信銀集作字第
    97506197號函檢附支票、公司登記資料查詢單、台北縣三重
    市農會存摺明細可憑（見原審卷第40至43頁、第6至7頁），
    並經證人（即乙○○配偶）魏宗禧於原審證述綦詳（見原審
    卷第62頁反面至63頁）；核與甲○○於另案（即原法院95年
    度家訴字第76號分割遺產事件）94年12月2日調解程序中，
    自陳為蓋農舍共向乙○○借款150萬元現金、貸款150萬元之
    情節相符（見原審卷第11頁筆錄）；若甲○○並未向乙○○
    借貸系爭150萬元，則其怎會可能於另案94年12月2日調解程
    序中，無端陳述為蓋農舍曾向乙○○借款現金150萬元、貸
    款150萬元之可能？而該陳述與乙○○提出前開提款金額又
    相符？由此可徵，甲○○確實有向乙○○借款系爭150萬元
    甚明。
(三)、甲○○雖抗辯：系爭支票係由茂陞公司兌領，與伊無涉云云
    。惟查，系爭支票係由乙○○交由甲○○，再由茂陞公司支
    票帳戶提示兌領乙節，為甲○○所不爭執；且茂陞公司係由
    甲○○所經營（見原審卷第39至40頁新竹縣政府營利事業登
    記證、公司登記資料查詢），而魏宗禧與茂陞公司間並無業
    務往來，亦為甲○○所自陳（見本院卷第45頁反面）；再參
    酌甲○○自陳曾將系爭支票部分款項供作蓋屋使用乙事（見
    原審卷第63頁），若系爭票款係茂陞公司向乙○○所借，則
    甲○○怎會將部分票款挪作蓋屋款？益徵系爭票款係乙○○
    交付予甲○○之借款甚明。是甲○○雖抗辯：系爭支票係由
    茂陞公司兌領，與伊無涉云云，要無可取。
(四)、甲○○另抗辯：伊於另案陳述之借款150萬元，係指乙○○
    以系爭房地設定抵押擔保所借貸之150萬元，並非系爭借款
    150萬元云云。但查：
    1.甲○○於另案94年12月2日調解程序中，自陳其總共向乙
      ○○借款150萬元現金、貸款150萬元乙事（見原審卷第11
      頁筆錄、錄音光碟；此部分並經原審勘驗屬實，見原審卷
      第45頁），而甲○○既係茂陞公司之負責人，顯非毫無常
      識及社會經驗之人，若其僅向乙○○借貸系爭房地所設定
      擔保而貸得款項150萬元而已，怎會於另案自陳係向乙○
      ○借款300萬元（即借款150萬元現金、貸款150萬元）？
      二者差距達150萬元之多，甲○○豈有將現金150萬元加貸
      款150萬元（共計300萬元借款），與抵押貸款150萬元，
      二者予以混淆之可能？
    2.況甲○○於另案所為向乙○○借款150萬元現金之陳述，
      又與乙○○所提出交付予甲○○之系爭150萬元現金證據
      資料相符，益徵甲○○於另案陳述之借款150萬元，要屬
      指系爭借款150萬元至明。故甲○○抗辯：伊於另案陳述
      之借款150萬元，係指乙○○以系爭房地設定抵押擔保所
      借貸之150萬元，並非系爭借款150萬元云云，仍無可取。
(五)、又兩造因另案欲分割之遺產即新竹縣新埔鎮○○路198號房
    屋一戶應有部分1/2，屬兩造被繼承人陳林英美所有，因甲
    ○○主張該屋為其個人獨資所興建，不屬遺產之一部分，是
    乙○○與其他繼承人於該案訴訟中，雖否認借款150萬元供
    甲○○興建農舍，但細繹其答辯狀意旨，乙○○係否認借款
    為供甲○○興建農舍之用，並非否認有系爭借款之存在，此
    觀卷附另案答辯狀意旨即明（見原審卷第64至66頁）。是甲
    ○○執此抗辯兩造間並無系爭借款存在云云，核與本件事證
    不符，仍無可採。
(六)、再按民法第478條後段規定，消費借貸未定返還期限者，貸
    與人得定一個月以上之相當期限，催告返還；所謂返還，係
    指「終止契約之意思表示」而言，亦即貸與人一經向借用人
    催告（或起訴），其消費借貸關係即行終止，惟法律為使借
    用人便於準備起見，特設「一個月以上相當期限」之恩惠期
    間，借用人須俟該期限屆滿，始負遲延責任（最高法院73年
    台抗字第413號判例、同院97年台上字第2654號判決意旨參
    照）。經查，甲○○既有向乙○○借款系爭150萬元，是乙
    ○○依消費借貸之法律關係，請求甲○○返還該借款，於法
    要屬有據；惟系爭借款並未定有期限，且起訴前乙○○並未
    催告甲○○返還系爭借款，此為乙○○所不爭執，則甲○○
    應自本件起訴狀繕本送達（即催告之通知）後之一個月即97
    年5月24日（見原審卷第16頁）始負遲延責任。故乙○○併
    請求甲○○應加付自斯日起算之法定遲延利息，即屬有據。
    至乙○○請求自起訴狀繕本送達翌日（即97年4月24日）至
    97年5月23日止之遲延利息部分，於法無據，應予駁回。
五、從而，乙○○依消費借貸之法律關係，請求甲○○應給付15
    0萬元，及自97年5月24日起至清償日止之法定遲延利息，為
    有理由，應予准許。至乙○○逾此所為之請求，為無理由，
    應予駁回。上開應准許部分，原審僅判命甲○○應給付乙○
    ○100萬元及97年5月24日起算之法定遲延利息，而駁回陳乙
    ○○其餘之訴，及假執行之聲請，於法自有未洽，乙○○上
    訴意旨就此部分指摘原判決不當，求予廢棄改判，為有理由
    ，爰由本院將原判決此部分予以廢棄，並改判如主文第2項
    所示；另原審判命甲○○應給付自97年4月24日至同年5月23
    日之遲延利息部分，既屬無據，則甲○○上訴意旨指摘原判
    決此部分不當，求予廢棄改判，為有理由，爰由本院將原判
    決此部分予以廢棄。至於上開應准許部分，原審為甲○○敗
    訴之判決，於法並無違誤；另原審就前開不應准許部分為乙
    ○○敗訴之部分，理由雖與本院不同，但結論並無二致，本
    院仍應予以維持。兩造各就此敗訴部分，仍執前詞指摘原判
    決不當，求予廢棄改判，皆無理由，均應予駁回。
六、本件事證已臻明確，兩造其餘之攻擊或防禦方法，經本院審
    酌後均認與本件之結論無涉，茲不再一一論列，併予敘明。
七、據上論結，本件兩造之上訴各為一部有理由、一部無理由，
    依民事訴訟法第449條第1項、第2項、第450條、第79條，判
    決如主文。
中    華    民    國    98    年    3    月    10    日
                    民事第十三庭
                        審判長法  官 黃騰耀
                              法  官 陳姿岑
                              法  官 楊絮雲
正本係照原本作成。
不得上訴。
中    華    民    國    98    年    3     月    10    日
                              書記官 李華安


司法院資訊處製作；財團法人民間司法改革基金會備份。
